【裁判字號】    89,上,1111
【裁判日期】    900306
【裁判案由】    返還不當得利
【裁判全文】
臺灣高等法院民事判決  八十九年度上字第一一一一號
      上  訴  人    財政部國有財產局
      法定代理人    李瑞倉
      訴訟代理人    高志達
      複  代理人    楊進興律師
      送達代收人    莊淑如            住台北市○○○路○段二九０號三樓
      被  上訴人    丙○○            住台北市○○區○○路一五六巷二十六號
                    甲○○            住台北市○○區○○街二六之三號三Ｆ
                    丁○○    .
                    乙○○            住台北市○○區○○路一五六巷二十六號
      兼  右四人
      訴訟代理人    戊○○            住台北市○○路一五六巷二十六號
右當事人間請求返還不當得利事件，上訴人對於中華民國八十九年二月二十九日臺灣
士林地方法院八十七年度訴字第一○七○號第一審判決提起上訴，本院判決如左：
    主    文
原判決關於駁回上訴人後開第二項之訴部分，暨命上訴人負擔訴訟費用之裁判均廢棄
。
被上訴人應再連帶給付上訴人新台幣參拾參萬玖仟伍佰貳拾參元及自民國八十九年一
月二十日起至清償日止，按年息百分之五計算之利息。
其餘上訴駁回。
第一審關於命上訴人負擔訴訟費用部分及第二審訴訟費用，由上訴人負擔拾分之柒，
餘由被上訴人連帶負擔。
    事    實
甲、上訴人方面：
壹、聲明：
一、原判決不利於上訴人之部分廢棄。
二、被上訴人應再給付上訴人新台幣（下同）壹佰貳拾萬肆仟捌佰拾伍元及自民國八
    十九年一月二十日起至清償日止，按年息百分之五計算之利息。
貳、陳述：除與原判決記載相同者予以援用外，補陳略以：
一、不當得利返還請求權之消滅時效，應適用民法第一百二十五條規定，其請求權因
    十五年不行使而消滅。況本件係經前代管機關台灣土地銀行奉省府命令，全面清
    理省有土地遭占用情形，而於八十三年九月三十日整批發函催告占用戶前來繳納
    積欠之使用補償金。依此日計算回溯五年亦即自七十八年十月一日起算仍無不合
    。
二、上訴人被占用者為土地並非房屋，應以土地之價值作為審酌損害金之標準，不應
    以地上房屋之新舊作為參考標準。
三、系爭土地前為省有土地，目前為國有土地，其租金率，依台灣省政府公函規定於
    民國八十年七月一日以前係按申報地價年息百分之三計算，自民國八十年七月一
    日以後係按年息百分之五計算。
、證據：援用原審之證據方法外，補提台灣省政府公函、行政院函、本院判決、國
    有基地租賃契約書。
乙、被上訴人方面：
壹、聲明：駁回上訴。
貳、陳述：除與原判決記載相同者予以援用外，補陳略以：
一、系爭建物坐落位置為舊社區。
二、被上訴人同意按系爭土地申報地價年息百分之三繳納不當得利或損害金。
、證據：援用原審之證據方法。
    理      由
一、上訴人之法定代理人已變更為李瑞倉，並具狀聲明承受訴訟，核無不合，先予敘
    明。
二、上訴人主張坐落台北市○○區○○段三小段三八一地號土地（下稱系爭土地）為
    上訴人經管之省有土地（現變更為國有土地）。被上訴人之被繼承人葉天助未經
    上訴人同意，自七十八年十月一日起即占有上開土地而使用收益，該土地上現有
    葉天助所有建物（門牌號碼台北市○○區○○路一五六巷二十六號，下稱系爭建
    物），占用系爭土地面積一百平方公尺。嗣葉天助於八十四年六月二十七日死亡
    ，其權利義務由其繼承人即被上訴人等人繼承，並繼續占用系爭土地，葉天助及
    被上訴人受有相當於租金之不當得利。爰依不當得利、侵權行為等規定，請求被
    上訴人連帶給付自七十八年十月一日起至八十六年六月三十日止相當於租金之不
    當得利或損害金合計一百七十一萬四千一百元（詳如附表一所示）及遲延利息。
    被上訴人對系爭建物為葉天助所有，占用系爭土地面積一百平方公尺，及渠等對
    系爭土地並無使用權源等情不爭執，惟以上訴人之不當得利請求權時效應僅五年
    ，又系爭土地相當於租金之不當得利或損害金應以申報地價年息百分之三計算為
    相當等語資為抗辯。
    （原審判命被上訴人應連帶給付自八二年七月二十日起至八十六年六月三十日止
    之按系爭土地申報地價年息百分之三計算之損害金，合計五十六萬三千二百一十
    六元及遲延利息，駁回上訴人其餘之訴，上訴人就其敗訴部分提起上訴。）
三、上訴人主張被上訴人之被繼承人葉天助所有系爭建物，自七十八年十月一日起即
    無權占用上訴人經管之系爭土地，使用面積計一百平方公尺，葉天助於八十四年
    六月二十七日死亡，其權利義務由葉天助配偶葉陳玉雲及被上訴人繼承，葉陳玉
    雲復於八十四年九月十一日死亡等情，業據提出土地登記簿謄本、戶籍謄本為證
    ，並有被上訴人提出之繼承系統表、死亡證明書等可稽，復經原審法院履勘現場
    ，囑託台北市建成地政事務繪製土地複丈成果圖在卷可按，且為被上訴人所不爭
    執，堪認為真正。
四、上訴人主張葉天助及被上訴人無法律上之原因而占有系爭土地，受有相當於租金
    之利益，致上訴人受有損害，請求被上訴人連帶給付自七十八年十月一日起至八
    十六年六月三十日止之不當得利或損害金合計一百七十一萬四千一百元。被上訴
    人則以上開情詞置辯。經查：
(一)、按無法律上原因而受利益，致他人受損害者，應返還其利益，民法第一百七十九
    條定有明文。又無權占用他人土地，可能獲得相當於租金之利益為社會通常之觀
    念（最高法院六十一年台上字第一六九五號判例意旨參照）。本件被繼承人葉天
    助死亡前對上訴人所負之不當得利或侵權行為損害賠償債務，依民法第一千一百
    五十三條第一項之規定，應由被上訴人及其配偶葉陳玉雲負連帶責任；又被上訴
    人及葉陳玉雲於被繼承人葉天助死亡後因繼承而取得公同共有之系爭房屋，無權
    占用上訴人經管之系爭土地，係數人共同不法侵害原告之所有權，亦應負連帶賠
    償責任。又葉陳玉雲於八十四年九月十一日死亡，由被上訴人繼承其債務，且系
    爭建物由被上訴人所共有，對上訴人負共同侵權行為責任，從而上訴人請求被上
    訴人連帶給付不當得利或損害賠償，即屬有據。
(二)、按無法律上之原因而獲得相當於租金之利益，致他人受損害時，如該他人之返還
    利益請求權已逾租金短期消滅時效之期間，對於相當於已罹消滅時效之租金之利
    益，不得依不當得利之法則，請求返還（參照最高法院六十五年六月八日、六十
    五年度第五次民庭庭推總會議決定（二））。又利息、租金、贍養費、退職金及
    其他一年或不滿一年之定期給付債權，其各期給付請求權，因五年間不行使而消
    滅，民法第一百二十六條定有明文。是被上訴人既為時效之抗辯，則上訴人就其
    請求超過五年之相當於租金之不當得利，已因時效而消滅。上訴人於八十七年七
    月二十日聲請對被上訴人發支付命令，是本件上訴人得請求之部分，為自八十七
    年七月二十日起回溯五年，即自八十二年七月二十日起算至八十六年六月三十日
    止之不當得利。
    上訴人雖主張本件經前代管機關台灣土地銀行奉省府命令，全面清理省有土地遭
    占用情形，於八十三年九月三十日整批發函催告占用戶前來繳納積欠之使用補償
    金，依此日計算回溯五年亦即自七十八年十月一日起算仍無不合云云。查上訴人
    此一主張為被上訴人所否認，且上訴人自承前代管機關並未依民法第一百三十條
    規定，於請求後六個月內起訴，則其時效並未中斷，上訴人此部分主張為不足採
    。
(三)、依土地法第一百零五條準用同法第九十七條第一項規定，基地租用之租金以不超
    過土地申報地價總額年息百分之十為限。又依平均地權條例施行細則第二十一條
    規定，公有土地以各該宗土地之公告地價為申報地價，免予申報。
    本件位於太原路一五六巷二六號，面臨一五六巷道，寬度四米寬，附近道路為太
    原路，業經原審履勘屬實，有勘驗筆錄可稽（見原審卷第六一頁背面）。另參酌
    台灣省政府八十一年七月十七日八一府財五字第七三二三三號函規定省有基地租
    金率計算方式為商業區及市場基地按公告地價年息百分之七．五，其餘一律按公
    告地價年息百分之五計收，並溯自八十年七月一日起實施（見本院卷第四六頁）
    等情，本院認本件被上訴人應返還之利益或應賠償之損害以按系爭土地申報地價
    年息百分之五計算為相當。查系土地八十二年七月二十日之申報地價為每平方公
    尺四千三百元，有土地登記簿謄本可按，被上訴人占用之面積為一百平方公尺。
    依此計算，自八十二年七月二十日起至八十六年六月三十日止，上訴人得請求之
    不當得利或損害金為八十四萬八千八百零八元（計算式如附表二所示）。
五、綜上所述，上訴人得請求被上訴人連帶給付之金額為八十四萬八千八百零八元及
    自八十九年一月二十日（即原審追加被告狀繕本最後送達被告翌日）起至清償日
    止，按年息百分之五計算之利息，逾此部分，為無理由，不應准許。乃原審僅命
    被上訴人連帶給付五十萬零九千二百八十五元及其利息，而駁回上訴人其餘應准
    許部分，尚有未洽，上訴意旨就此部分指摘原判決不當，求予廢棄改判，為有理
    由，爰由本院將原判決此部分予以廢棄，改判如主文第二項所示。至於上訴人之
    請求不應准許部分，原判決為上訴人敗訴之判決，並駁回其假執行之聲請，經核
    於法並無不合，上訴意旨求予廢棄改判，為無理由，應駁回其上訴。
六、本件事證已明，兩造其餘攻擊防禦方法，經核與本判決之結果不生影響，爰不一
    一論述。
七、據上論結，本件上訴為一部有理由，一部無理由，依民事訴訟法第四百五十條、
    第四百四十九條第一項、第七十九條但書，判決如主文。
中      華      民      國    九十      年      三      月     六       日
                              臺灣高等法院民事第十一庭
                                  審判長法  官  吳  景  源
                                        法  官  連  正  義
                                        法  官  滕  允  潔
右正本係照原本作成。
不得上訴。
中      華      民      國    九  十    年      三      月      七      日
                                        書記官  邵  淑  津


司法院資訊處製作；財團法人民間司法改革基金會備份。
